臺灣高等法院臺南分院民事判決　　　　　　95年度上字第59號
上　 訴　 人　戊○○
兼訴訟代理人　庚○○
上　 訴　 人　乙○○
　　　　　　　丁○○○
被　上 訴 人　大眾商業銀行股份有限公司
法定 代 理人　丙○○
訴訟 代 理人　己○○
　　　　　　　甲○○
上列當事人間清償借款事件，上訴人對於中華民國95年1月23日
台灣台南地方法院（94年度訴字第849號）第一審判決提起上訴
，本院於民國96年4月10日言詞辯論終結，判決如下：
    主  文
原判決廢棄。
被上訴人在第一審之訴駁回。
第一、二審訴訟費用由被上訴人負擔。
    事實及理由
甲、程序部分：
一、按連帶債務人中之一人，受確定判決而其判決非基於該債務
    人之個人關係者，為他債務人之利益，亦生效力，民法第27
    5條定有明文。是連帶債務人一人不服原審判決而提起上訴
    ，如係非基於個人關係抗辯之事由，其上訴之效力，自應及
    於其他債務人（即其他共同被告）；又共同訴訟人一人之行
    為，是否有利於全體，應從形式上觀之，非指經法院審理結
    果者而言（最高法院52年台上字第1930號判例參照）。是連
    帶債務人一人提起上訴，依民事訴訟法第56條第1款規定，
    其效力及於其他共同訴訟人；本件原審被告乙○○、丁○○
    ○雖未提起上訴，惟既經共同訴訟人即有連帶責任之戊○○
    、庚○○提起上訴，乙○○、丁○○○自應列為上訴人，合
    先敘明。
二、本件上訴人乙○○、丁○○○均未於言詞辯論期日到場，核
    無民事訴訟法第386條所列各款情形，爰依被上訴人之聲請
    ，由其一造辯論而為判決。
三、按原告於判決確定前，得撤回訴之全部或一部。但被告已為
    本案之言詞辯論者，應得其同意，民事訴訟法第262條第1項
    定有明文。又「原告於第二審程序撤回訴之全部或一部，如
    被告已為本案之言詞辯論者，應得其同意，始得為之，此觀
    民事訴訟法第463條準用同法第262條第1項規定自明。」（
    最高法院80年度台抗字第246號、92年度台抗字第328號裁判
    參照）。本件系爭借款經上訴人上訴後，兩造已為本案之言
    詞辯論，被上訴人經依強制執行完畢債權已獲得清償，具狀
    擬請撤回起訴（見本院卷2第11、39頁），惟為上訴人表示
    不同意（見本院卷2第44頁）。則依上開規定暨實務見解，
    未經得上訴人同意，前此因被上訴人起訴而生之訴訟繫屬，
    自不因被上訴人訴之撤回而消滅，仍應經本院判決終結之，
    合併說明。
乙、實體部分：
一、被上訴人於原審起訴主張：上訴人庚○○於民國（下同）87
    年2月13日邀同上訴人戊○○、乙○○、丁○○○擔任連帶
    保證人，向被上訴人借款新台幣（下同）500萬元，約定借
    款期間自87年2月13日起至94年2月13日止，利息按固定利率
    9.85%計算，借款人應按月向被上訴人支付利息，本金到期
    一次清償。如任何一宗債務不依約清償本金或利息時，除上
    開利息外，並即喪失期限利益，債務視為全部到期，又逾期
    在6個月以內者，按上開利率10%，逾期超過6個月者，按上
    開利率20%計付違約金。詎上訴人庚○○自87年11月13日起
    即未依約繳款，本件債務視為全部到期，上訴人庚○○、戊
    ○○嗣於90年2月21日另與被上訴人簽立分期清償協議書，
    約定上訴人庚○○應於90年1月19日前給付被上訴人30萬元
    以清償訴訟費用及部分積欠之利息，上開借款本金500萬元
    上訴人庚○○應自90年2月起至94年2月止分期清償，自90
    年2月起至92年1月止，每月最終一日前攤還本金3萬元，自
    92年2月起至94年1月止，每月最終一日前攤還本金5萬元，
    剩餘本金278萬元應於94年2月13日前全部清償，利息按年息
    9. 81%計算，如有任何一期債務未依約履行，全部債務視為
    到期，詎上訴人未依約清償，全部債務視為到期。上訴人庚
    ○○尚積欠本金308萬元及自88年6月2日起至清償日止，按
    年息9.81%計算之利息，暨自87年12月15日起至清償日止，
    逾期在6個月以內者，按上開利率百分之10，逾期超過6 個
    月者，按上開利率百分之20計算之違約金未清償，上訴人戊
    ○○、乙○○及丁○○○為本件借款之連帶保證人應負連帶
    保證責任，爰依消費借貸及連帶保證之法律關係，提起本訴
    ，求為判決如數給付等情（原審為被上訴人全部勝訴判決，
    上訴人不服，提起上訴，被上訴人並答辯聲明駁回上訴。）
二、上訴人部分：
  (一)有關上訴人庚○○、戊○○則以：承認有向被上訴人辦理系
    爭借款，但系爭借款利息高出目前放款利率3倍之多，不符
    依消費者保護法第12條，暨消費者保護法施行細則第14條之
    規定，有顯失公平，顯有不利於消費者之上訴人情形。又兩
    造間分期清償協議書內容，係由被上訴人提供，亦顯失公平
    ，利息、違約金過高。系爭借款，如上訴人每月續繳5萬多
    元，數年即可繳清，即便利息，以目前低利，亦指日可還。
    但被上訴人銀行未列入逾放情形，利息仍以年利率9.8%計算
    ，違約金照計，全然不理金融局（今銀行局）相關法令。系
    爭借款雖經（原審）法院強制執行清償完畢，但此乃法拍賤
    賣結果，被上訴人獲高額利息違約金等。是故不同意被上訴
    人撤回起訴，並求為判決：(1)原判決廢棄。(2)被上訴人在第
    一審之訴駁回。
  (二)上訴人乙○○、丁○○○均未於言詞辯論期日到場爭執，亦
    未提出任何書狀作何答辯。
三、按依債務本旨，向債權人或其他有受領權人為清償，經其受
    領者，債之關係消滅。民法第309條第1項定有明文。又「強
    制執行係債權人聲請執行法院運用公權力，強制債務人履行
    其債務，藉以實現債權之程序。而債務人向債權人為清償，
    經其受領者，債之關係始消滅，民法第309條第1項規定甚明
    。故分配表作成並經確定後，執行法院得據以發放分配款與
    各債權人，但未將分配款發放與債權人具領前，尚不得謂債
    權人已受領清償，其債之關係已歸消滅。」（最高法院84年
    度台上字第909號判決參照）。是債權既經執行法院依法強
    制執行完畢，債權人已實現全部債權，獲有債務人向債權人
    之清償，則債之關係消滅。查本件系爭借款雖於被上訴人在
    原審起訴時，上訴人尚積欠被上訴人如起訴聲明之本金、利
    息、違約金等金額等情，惟被上訴人經由法院拍賣抵押物強
    制執行程序，債權已獲得全部清償完畢，為被上訴人於本院
    言詞辯論時自認，且具狀表示上訴人已完全清償債務，此有
    其95年8月30日民事聲請狀及原審法院執行處通知南院慧94
    執北字第22711號（攜據具領分配款6,030,595元）民事執行
    處函暨計算書分配表等附卷可佐（見本院卷第11頁、第39頁
    ），上訴人亦直陳伊財產業經法院強制執行程序拍賣等情，
    就此部分無爭執，則系爭借款債之關係已歸消滅，被上訴人
    即對上訴人無何債權可再主張，本件被上訴人之債權欠缺權
    利保護要件，亦無保護必要，則被上訴人於原審之起訴，即
    非有理由。
四、綜上所述，上訴人抗辯業經強制執行程序（於本院上訴時）
    清償完畢，自屬可信。被上訴人訴請給付系爭借款之事實，
    既經清償完畢而消滅，債之關係亦已不存在。則被上訴人對
    上訴人本於消費借貸及連帶保證之法律關係起訴，請求如數
    給付上開本金、利息、違約金等金額，為無理由。原判決為
    上訴人敗訴之判決，自有未洽。上訴意旨指摘原判決不當，
    求予廢棄改判，為有理由。自應由本院將原判決廢棄，改判
    如主文第二項所示。
五、本件判決基礎已臻明確，兩造其餘之攻擊防禦方法及訴訟資
    料經審酌後，核與判決不生影響，毋庸逐一論列，併此敘明
    。
據上論結，本件上訴為有理由，依民事訴訟法第450條、第78條
、第463條、第385條第1項前段，判決如主文。
中　　華　　民　　國　　96　　年　　4 　　月　　24　　日
                  民事第三庭    審判長法　官　陳光秀
                                      法　官  李文賢
                                      法　官　莊俊華
上為正本係照原本作成。
如對本判決上訴，須於判決送達後20日內向本院提出上訴狀，未
表明上訴理由者，應於上訴後20日內，向本院提出理由書（須附
繕本）。依法須繳納裁判費並應委任律師為訴訟代理人，始得上
訴。
中　　華　　民　　國　　96　　年　　4 　　月　　24　　日
                                      書記官  吳銘添
【附記】
民事訴訟法第466條之1：
(1)對於第二審判決上訴，上訴人應委任律師為訴訟代理人。但上
  訴人或其法定代理人具有律師資格者，不在此限。
(2)上訴人之配偶、三親等內之血親、二親等內之姻親，或上訴人
  為法人、中央或地方機關時，其所屬專任人員具有律師資格並
  經法院認為適當者，亦得為第三審訴訟代理人。
民事訴訟法第466條之2：
上訴人無資力委任訴訟代理人者，得依訴訟救助之規定，聲請第
三審法院為之選任律師為其訴訟代理人。
